臺灣臺南地方法院民事判決　　　　　　100年度家簡字第103號
原　　　告　新利資產管理股份有限公司
法定代理人　加藤匠
訴訟代理人　陳奎百
被　　　告　蔡麗娟
上列當事人間代位請求剩餘財產事件，經本院於民國100年12月1
3日言詞辯論終結，判決如下：
    主      文
原告之訴及假執行之聲請均駁回。
訴訟費用新臺幣仟零玖拾元由原告負擔。
    事實及理由
一、原告起訴主張：
（一）原債權人臺灣土地銀行股份有限公司業於民國95年8月17
      日就本案繫屬之本金暨利息（含已發生者）、違約金（含
      已發生者）、墊付費用等債權、擔保物權及其他一切從屬
      權利一併讓與原告，並依金融機構合併法第15條第1項第1
      款及第18條第3項之規定，於95年8月17日公告臺灣新生報
      全國版第8版，是本案之債權業已合法移轉，對債務人等
      自公告之日起立即發生效力。
（二）被告與訴外人林新景婚後於100年9月6日向鈞院辦理夫妻
      分別財產契約登記在案，原告前因與訴外人林新景間之清
      償債務強制執行事件，經鈞院發給96年度執當字第14533
      號債權憑證在案，債務人等迄今均未清償，計尚欠原告本
      金新臺幣（下同）7,830,700元及利息、違約金。
（三）請求分配夫妻剩餘財產差額，並由原告代為受領：
   1、按夫妻現存之婚後財產，其價值計算以法定財產制關係消
      滅時為準，民法第1030條之4第1項前段定有明文。被告與
      訴外人林新景於100年9月6日經登記夫妻財產制改為分別
      財產制確定，其法定財產制關係消滅亦確定。
   2、次按民法第1030條之1第l項規定，法定財產制關係消滅時
      ，夫或妻現存之婚後財產，扣除婚姻關係存續中所負債務
      後，如有剩餘，其雙方剩餘財產之差額，應平均分配。
   3、據悉被告目前名下財產有坐落臺南市○○區○○段6023-1
      地號及同段8063建號房地，門牌號碼為健康路1段396號12
      樓之11，設定第一順位本金最高限額抵押權110萬元予國
      泰世華商業銀行股份有限公司，依據坐落地點市場行情，
      原告評估上揭不動產價值約有l,668,000元。
   4、原告查調訴外人林新景之財產狀況後，依95、97、98及99
      年度國稅局所得資料清單顯示其均無所得收入。又訴外人
      林新景名下之臺南市○○區○○段6023-1地號及同段7856
      、7866建號二筆房地，前經臺灣臺南地方法院96年度執字
      第14535號執行事件拍定在案，原告已受償前述金額（係
      為他案債權，非本件債權受償），惟訴外人林新景尚積欠
      原告7,830,700元及利息、違約金，顯不足清償債務甚明
      。
   5、綜上，被告於法定財產制消滅時之現存婚後財產，目前所
      知計約1,668,000元，減去國泰世華銀行之抵押債務110萬
      元，剩餘568,000元；而訴外人林新景對原告負有債務本
      金7,830,700元，業經原告聲請強制執行未果，故現存婚
      後財產為負數，應以零元計算。
   6、準此，被告與訴外人林新景於100年9月6日經登記夫妻分
      別財產制確定，致法定財產制關係消滅，訴外人林新景現
      存之婚後財產，扣除婚姻關係存續中所負債務後，其剩餘
      財產為0元。被告現存之婚後財產，扣除婚姻關係存續中
      所負債務後，其剩餘財產為568,000元，就其雙方剩餘財
      產之差額，予以平均分配，並無不公平之處，是訴外人林
      新景所得請求夫妻剩餘財產差額之1/2為284,000元（元以
      下四捨五入），及自登記為分別財產制確定日之翌日即
      100年9月7日起至清償日止，按年息百分之5計算之利息。
（四）爰聲明：
   1、代位行使訴外人林新景對被告之夫妻剩餘財產差額分配請
      求權，被告應就剩餘財產差額1/2範圍內給付訴外人林新
      景284,000元，及自100年9月7日起至清償日止，按年息百
      分之5計算之利息，並由原告代為受領。
   2、願供擔保，請准宣告假執行。
二、被告則以：
（一）按債權人代位行使之權利，原為債務人之權利，必於債務
      人有怠於行使其權利情事時，始得為之，若債務人對於第
      三人已無權利之存在，或經行使而無效果時，即無代位行
      使權利之餘地，最高法院著有50年臺上字第408號判例要
      旨可資參照。
（二）被告與訴外人林新景於100年9月6日辦理夫妻分別財產制
      登記之後，雙方就夫妻剩餘財產分配事宜，於100年9月15
      日在臺南市中西區調解委員會業已達成調解，由被告給付
      訴外人林新景157,502元，因訴外人林新景長年在大陸，
      同意將該157,502元交由被告以支付子女之教育、生活費
      ，雙方並同意拋棄對於他方之其餘民事請求權。訴外人林
      新景既已向被告行使夫妻剩餘財產分配請求權，自無原告
      所主張怠於行使權利，且雙方就此也已成立調解，訴外人
      林新景對於被告無任何權利可言，原告提起本件訴訟，主
      張代位訴外人林新景向被告行使夫妻剩餘財產分配請求權
      ，自無理由。
（三）爰聲明：原告之訴駁回。
三、得心證之理由：
（一）按債權人基於民法第242條規定，行使債務人之權利時，
      第三人之對於債權人與對於債務人同，故第三人得以對於
      債務人之一切抗辯，對抗債權人。又債權人代位行使之權
      利，原為債務人之權利，必於債務人有怠於行使其權利情
      事時，始得為之，若債務人對於第三人已無權利之存在，
      或經行使而無效果時，即無代位行使權利之餘地。最高法
      院40年臺上字第304號、50年臺上字第408號判例亦可資參
      照。
（二）經查，原告主張其與訴外人林新景間給付借款強制執行事
      件，經本院發給96年度執當字第14533號債權憑證在案，
      債務人等迄今均未清償，計尚欠原告本金7,830,700元及
      利息、違約金，另被告與訴外人林新景已於100年9月6日
      向本院辦理夫妻分別財產制契約登記在案等事實，業據其
      提出債權讓與證明書、95年8月17日臺灣新生報第8版節本
      、本院法人及夫妻查詢表、南院雅96執當字第14533號債
      權憑證、本院民事執行處強制執行金額計算書分配表（以
      上均為影本）為證，並經本院調閱100年度登聲字第157號
      聲請登記簿謄本、100年度財登字第248號夫妻財產制訂約
      登記案卷查核屬實，堪信為真實。
（三）次查，原告主張被告與訴外人林新景於100年9月6日法定
      財產制關係消滅時，被告現存之婚後財產有坐落臺南市○
      ○區○○段6023-1地號土地及同段8063建號房屋一節，固
      為被告所不爭執，並有原告所提建物登記第二類謄本在卷
      可稽，惟被告辯稱其與訴外人林新景於100年9月6日辦理
      夫妻分別財產制登記後，雙方就夫妻剩餘財產分配事宜，
      已於100年9月15日在臺南市中西區調解委員會調解成立，
      訴外人林新景同意將其得向被告請求之剩餘財產全數交付
      被告處理，以作為被告及雙方所生子女之教育、生活費用
      ，雙方並同意拋棄對於他方之其餘民事請求權等語，已據
      其提出原告不爭執真正之調解書影本為證，堪認被告與訴
      外人林新景已就雙方剩餘財產進行分配，訴外人林新景對
      被告已無剩餘財產分配請求權存在，則揆諸首揭判例要旨
      ，原告已無從代位訴外人林新景對被告主張此權利。
四、從而，原告依民法第242條代位訴外人林新景請求被告應就
    剩餘財產差額1/2範圍內給付訴外人林新景284,000元，及自
    100年9月7日起至清償日止，按年息百分之5計算之利息，並
    由原告代為受領，為無理由，應予駁回。
五、原告之訴既經駁回，其假執行之聲請已失所附麗，應併駁回
    之。
六、本件事證已臻明確，兩造其餘攻擊防禦方法及舉證，於判決
    結果不生影響，爰不予一一論列，併此敘明。
七、訴訟費用負擔之依據：民事訴訟法第78條。
中    華    民    國   100    年    12    月    27    日
                  家事法庭法  官  林育幟
以上正本係照原本作成
如對本判決上訴，須於判決送達後20日內向本院提出上訴狀。如
委任律師提起上訴者，應一併繳納上訴審裁判費。
中    華    民    國   100    年    12    月    27    日
                          書記官  陳世明